臺灣高等法院刑事裁定
111年度抗字第467號
抗  告  人  
即  受刑人  施長佑



上列抗告人因聲請定其應執行刑案件，不服臺灣桃園地方法院，
中華民國111年3月8日裁定（111年度聲字第636號），提起抗告
，本院裁定如下：
    主  文
原裁定撤銷。
施長佑犯如附表所示各罪所處之刑，應執行有期徒刑陸年。
    理  由
一、原裁定意旨略以：抗告人即受刑人施長佑（下稱受刑人）因
    違反毒品危害防制條例等案件，經原審法院以108年度原訴
    字第89號判決、108年度原訴字第104號判決分別判處如附表
    所示之刑，附表編號1至6所示之罪經定應執行刑為有期徒刑
    4年10月確定，附表編號7至11所示之罪則經定應執行刑為有
    期徒刑4年確定，且附表編號1至11共11罪俱係於附表編號1 
    至6所示之判決確定日期（民國110年2月9日）前所為，就上
    開11案犯罪事實最後判決之法院復為原審法院，有本院被告
    前案紀錄表及相關判決附卷可稽，故檢察官依刑事訴訟法第
    477條第1項之規定，聲請就如附表所示之11罪所處之刑定應
    執行之刑，其聲請經核尚無不合，應予准許。經整體考量受
    刑人請求從輕定刑之意見，所犯本案11罪之不法內涵及侵害
    法益程度，並權衡受刑人之行為責任與整體刑法目的及相關
    刑事政策暨前經定應執行刑之情形等各項因素，爰裁定其應
    執行有期徒刑8年6月等語。
二、抗告意旨略以：受刑人犯如附表編號1至11所示之罪，其刑
    期總和為有期徒刑8年10月，原審裁定其應執行有期徒刑8年
    6月，僅減少4月，已違反責任遞減原則、比例原則及罪刑相
    當原則，且觀諸實務上合併定應執行刑時，均大幅減低，是
    本件未受合理寬減，懇請本院考量行為人從其犯數罪間所反
    映之人格特性及實現刑罰經濟之功能，給予其合理之裁定等
    語。
三、按刑法總則編第七章有關數罪併罰之規定，係立法者基於刑
    事政策之考量，其目的旨在避免數罪累計而處罰過嚴，罪責
    失衡，藉此將被告所犯數罪合併之刑度得以重新裁量，防止
    刑罰過苛，以保障人權。此由刑法第50條第1項前段、第51
    條第5款規定，裁判確定前犯數罪者，併合處罰之；數罪併
    罰，分別宣告其罪之刑，其宣告多數有期徒刑者，於各刑中
    之最長期以上，各刑合併之刑期以下，定其刑期，但不得逾
    30年，可知，定執行刑制度的功能在於授權法官權衡個案，
    綜合考量各罪不法程度與行為人的罪責，所定的執行刑既不
    應該評價不足，亦不得過度評價，經過充分評價所宣告的執
    行刑，必須符合罪責相當原則及比例原則之要求，倘併合處
    罰之複數有期徒刑僅以累加計算合併執行，造成應執行有期
    徒刑過長，即會成為過度評價。再者，國家使用刑罰懲罰或
    矯治犯罪，必須考慮手段的效益，使用過度的刑罰，會使邊
    際效用遞減，未必能達到目的，卻造成犯罪管理的過度花費
    ，故數罪合併定執行刑的制度，內部功能是依據罪責相當原
    則，進行充分而不過度的評價，外部功能則是實現刑罰經濟
    的功能（司法院釋字第662號解釋池啓明、許玉秀大法官協
    同意見書參照）。次按裁判確定前犯數罪者，併合處罰之；
    數罪併罰，分別宣告其罪之刑，其宣告多數有期徒刑者，於
    各刑中之最長期以上，各刑合併之刑期以下，定其刑期，但
    不得逾30年，刑法第50條第1項前段、第51條第5款訂有明文
    。參其立法意旨，除在於緩和多數有期徒刑合併執行所造成
    之苛酷外，更避免責任非難之重複，蓋有期徒刑之科處，不
    僅在於懲罰犯罪行為，更重在矯治犯罪行為人、提升其規範
    意識，及回復社會對於法律規範之信賴，是應併合處罰之複
    數有期徒刑倘一律合併執行，將造成責任非難之效果重複滿
    足、邊際效應遞減之不當效果，甚至有違責任主義，故採行
    加重單一刑主義，以期責罰相當。是法院就應併合處罰之數
    個有期徒刑宣告定其應執行刑時，不僅應遵守法律所定「以
    宣告各刑中之最長期為下限，各刑合併之刑期為上限，但最
    長不得逾30年」之外部界限，更應受不得明顯違反公平正義
    、法律秩序理念及目的之規範。具體而言，於併合處罰，其
    執行刑之酌定，應視行為人所犯數罪之犯罪類型而定，倘行
    為人所犯數罪屬相同之犯罪類型者（如複數竊盜、施用或販
    賣毒品等），於併合處罰時，其責任非難重複之程度較高，
    應酌定較低之應執行刑；然行為人所犯數罪雖屬相同之犯罪
    類型，但所侵犯者為具有不可替代性、不可回復性之個人法
    益（如殺人、妨害性自主），於併合處罰時，其責任非難重
    複之程度則較低，自可酌定較高之應執行刑；另行為人所犯
    數罪非惟犯罪類型相同，且其行為態樣、手段、動機均相似
    者，於併合處罰時，其責任非難重複之程度更高，應酌定更
    低之應執行刑；反之，行為人所犯數罪各屬不同之犯罪類型
    者，於併合處罰時，其責任非難重複之程度甚低，當可酌定
    較高之應執行刑。至個別犯罪之犯罪情節或對於社會之影響
    、行為人之品性、智識、生活狀況或前科情形等，除前述用
    以判斷各個犯罪之犯罪類型、法益侵害種類、犯罪行為態樣
    、手段、動機是否相同、相似，以避免責任非難過度重複者
    外，乃個別犯罪量處刑罰時已斟酌過之因素，要非定應執行
    刑時應再行審酌者（最高法院105年度台抗字第626號裁定意
    旨參照）。
四、經查：
（一）原裁定以受刑人所犯如附表編號1至11所示之罪，前經原
      審法院判處如附表所示之刑，有各該判決書及本院被告前
      案紀錄表在卷可稽。臺灣桃園地方檢察署檢察官就受刑人
      所犯如附表編號1至11所示之罪向最後事實審之原審法院
      聲請定其應執行刑，原審審酌附表編號1至6、7至11所示
      之原定執行刑內部界限，及斟酌受刑人請求從輕定刑等情
      ，定其應執行有期徒刑8年6月，符合法定自由裁量之界限
      ，固非無見。惟：
　　1.法官量定執行刑制度時應權衡個案，綜合考量各罪不法程
      度與行為人的罪責，並非單純表示數罪刑度的總和，而應
      就犯罪人本身及所犯之各種犯罪的綜合判斷；參照德國法
      第54條第1項乃規定：「定併合刑時，應就犯罪人本身及
      各犯罪綜合審酌之。」我國法制上雖無明文規定，惟量刑
      與犯罪事實之認定、法律之適用同等重要，影響被告權益
      甚鉅，參照刑事訴訟法第288條第4項規定：「審判長就被
      告科刑資料之調查，應於前項事實訊問後行之。」同法第
      289條第3項：「依前二項辯論後，審判長應予當事人就科
      刑範圍表示意見之機會。」期使刑事審判之量刑更加精緻
      、妥適、公允，以昭信服，合併定應執行刑之程序，同屬
      審判量刑之範疇，自與受刑人之人身自由或財產權攸關，
      尤以本件爭執之數罪，因數判決分別裁判之結果，無從合
      一於審判中對被告審酌應合併定應執行刑之結果為然。如
      僅依檢察官聲請之資料為書面審理而為刑期之加總，未充
      分審酌全部犯罪類型，難謂受刑人已受公平審判之保障。
      故應執行刑之宣告，並非在法定範圍內任由法官自由裁量
      ，法官在考量時應注意行為人從其犯數罪所反映的人格特
      性及考量法目的相關的刑事政策，妥為宣告。
　　2.依受刑人所犯如附表編號1至11所示之罪，乃係違反毒品
      危害防制條例等罪，其所犯附表各罪類型相同，揆諸前揭
      說明，其責任非難重複之程度顯然較高，且犯罪時間均係
      界於108年2月至8月之間，相距不到一年，其犯罪時間密
      接，此類行為偏差允宜多予矯治，而非專以報應刑待之，
      數罪之整體非難評價即應予減輕，以符合比例原則、平等
      原則、罪刑相當原則、重複評價禁止原則為內涵之內部界
      限，予以審酌適當量處應執行刑，而非僅考量刑度加總之
      總刑期與定應執行之刑度作數字比例計算，而逕認應執行
      刑低於加總之總刑期所減得之刑度係給予受刑人刑罰之優
      惠。原裁定僅依受刑人請求檢察官聲請定其應執行刑，然
      未考量並敘明受刑人所犯附表各罪間彼此之關聯性、數罪
      對法益侵害之加重效應、罪數所反映之受刑人人格特性與
      犯罪傾向、對受刑人施以矯正之必要性，及其於附表編號
      1至6所示各同類型犯罪均宣告有期徒刑3年6月，定應執行
      刑僅4年10月，附表編號7至11所示各同類型犯罪均宣告有
      期徒刑3年8月，定應執行刑僅4年等情而定其應執行刑，
      依其裁量權行使結果，裁定應執行之刑為有期徒刑8年6月
      ，就均為同類型犯罪11罪，僅減少4月，未考量其同罪質
      之犯罪類型，就罪刑相當原則之情形，亦未詳載其理由，
      尚難認與受刑人所犯各罪所侵害法益之總價值相當，而有
      理由欠備之違誤。抗告意旨執以前詞指摘原裁定不當，為
      有理由，應由本院撤銷，且為免發回原審法院重新裁定於
      刑事訴追執行效能無益，爰由本院自為裁定。
（二）本件附表編號1至11所示之罪合於數罪併罰之要件，並經
      受刑人請求合併定刑，是檢察官之聲請，於法尚無不合。
      本院審酌受刑人犯如附表編號1至11所示之罪均係販賣第
      三級毒品罪，其所犯罪質屬犯罪類型同質性高，且其行為
      態樣、動機均相同或相類，所侵害之法益並非具有不可替
      代性、不可回復性之個人法益，責任非難重複之程度較高
      ，暨其行為次數、犯罪時間及審酌各罪之法律目的、受刑
      人違反之嚴重性、附表各罪彼此間之關聯性、數罪所反應
      受刑人之人格特性與傾向、對受刑人施以矯正之必要性、
      所犯數罪為整體非難評價，及貫徹刑法量刑公平正義理念
      之內部限制等，定其應執行之刑如主文第2項所示。
據上論斷，應依刑事訴訟法第413條，刑法第50條第2項、第53條
、第51條第5款，裁定如主文。　　
中　　華　　民　　國　　111 　年　　3 　　月　　30　　日
                  刑事第十七庭  審判長法　官  鄭水銓
                                      法　官  黃雅芬
                                      法　官  沈君玲
以上正本證明與原本無異。
如不服本裁定，應於收受送達後五日內向本院提出抗告狀。
                                      書記官  曾彥碩
中　　華　　民　　國　　111 　年　　3 　　月　　31　　日